臺灣士林地方法院刑事判決
109年度訴字第157號
公  訴  人  臺灣士林地方檢察署檢察官
被      告  梁培華



選任辯護人  楊一帆律師
參  與  人  所羅門股份有限公司  址設台北市○○區○○路0                                  0號6樓
代  表  人  陳政隆
代  理  人  林寶村
上列被告因偽造文書等案件，經檢察官提起公訴（108年度偵續
字第25號），本院判決如下：
    主  文
梁培華犯行使偽造私文書罪，處有期徒刑肆月，如易科罰金，以
新臺幣壹仟元折算壹日；又犯行使偽造私文書罪，處有期徒刑肆
月，如易科罰金，以新臺幣壹仟元折算壹日；理柏科技有限公司
一○○年五月三日報價單上偽造之吳孟恩簽名壹枚沒收。應執行有
期徒刑陸月，如易科罰金，以新臺幣壹仟元折算壹日。
參與人所羅門股份有限公司之財產不予沒收追徵。
    事  實
一、梁培華自民國89年2 月15日起任職所羅門股份有限公司，竟
    於任職該公司期間內之98年間某日起，復擅自在理柏科技有
    限公司任職，其明知晶元光電股份有限公司位在台南科學園
    區S3廠B棟3 樓藍光製程區高架地板更換工程（下稱甲工程
    ）係發包與所羅門股份有限公司施作、聯測科技股份有限公
    司位在新竹科學園區二廠2 樓高架地板工程（下稱乙工程）
    則係發包由巨漢工程股份有限公司施作，巨漢工程股份有限
    公司再轉包與所羅門股份有限公司，而所羅門股份有限公司
    並未將甲、乙工程轉包與益靖有限公司、億輝工程有限公司
    ，即益靖有限公司、億輝工程有限公司未各向晶元光電股份
    有限公司、聯測科技股份有限公司承攬甲、乙工程，然梁培
    華為對理柏科技有限公司誇現業務績效，竟各為下列行為：
  ㈠基於行使偽造私文書、意圖為所羅門股份有限公司不法利益
    之詐欺得利犯意，未得益靖有限公司同意、授權，於100 年
    4 月底、同年5 月初某日，向理柏科技有限公司佯稱：益靖
    有限公司向晶元光電股份有限公司承攬之甲工程，同意以新
    臺幣（下同）178 萬元價格委由理柏公司進場施作，並提出
    其上有不詳時地所盜蓋之益靖有限公司統一發票專用章印文
    1枚之理柏科技有限公司100 年4 月15日向益靖有限公司報
    價獲准之報價單，使理柏科技有限公司不疑有他陷於錯誤，
    因而購置施工材料、派遣人員至晶元光電股份有限公司台南
    科學園區S3廠施做甲工程完畢，梁培華以此方式，使不知情
    之所羅門股份有限公司獲取理柏科技有限公司所施作、相當
    於價值178萬元之施工利益，並足以生損害於益靖有限公司
    、理柏科技有限公司。
  ㈡另基於行使偽造私文書、意圖為所羅門股份有限公司不法利
    益之詐欺得利犯意，未得億輝工程有限公司、吳孟恩之同意
    授權，於100 年5 月上旬某日，向理柏科技有限公司佯稱：
    億輝工程有限公司向聯測科技股份有限公司承攬之乙工程，
    同意以230 萬元價格委由理柏科技有限公司進場施作，並提
    出其上有不詳時地所盜蓋之億輝工程有限公司發票專用章印
    文暨偽造之吳孟恩簽名各1枚之理柏科技有限公司100 年5 
    月3 日向億輝工程有限公司報價獲准之報價單，使理柏科技
    有限公司不疑有他陷於錯誤，因而購置施工材料、派遣人員
    至聯測科技股份有限公司新竹科學園區二廠施做乙工程完畢
    ，梁培華以此方式，使不知情之所羅門股份有限公司獲取理
    柏科技有限公司所施作、相當於價值230萬元之施工利益，
    並足以生損害於億輝工程有限公司、吳孟恩、理柏科技有限
    公司；嗣理柏科技有限公司向益靖有限公司、億輝工程有限
    公司請款，卻未獲付款受有損害，並發現益靖有限公司、億
    輝工程有限公司各未向晶元光電股份有限公司、聯測科技股
    份有限公司承包甲、乙工程，始知受騙。
二、案經理柏科技有限公司告訴及台北市政府警察局內湖分局報
    告台灣士林地方檢察署檢察官偵查起訴。
    理  由
壹、證據能力
    本件判決認定事實所引用之卷內供述及非供述證據（包含人
     證與文書證據、物證等證據），並無證據證明係公務員違
    背 法定程序所取得，且經檢察官、被告及其辯護人表示同
    意有證據能力（本院訴字卷二第327至368頁），經本院審酌
    該等證據資料製作時之情況，並無違法不當及證明力明顯過
    低之瑕疵，堪認作為證據應屬適當，依刑事訴訟法第158條
    之4反面解釋及第159條至第159條之5規定，俱有證據能力。
貳、實體部分
一、認定犯罪事實所憑之證據及理由
    訊據被告對前揭犯罪事實於本院審理坦認在卷，並經證人  
    即理柏科技有限公司負責人莊惠琳、同公司實際負責人鄧順
    炫及同公司員工邱韋欽、邱國財、益靖有限公司負責人馬弘
    祥暨同公司員工陳峻榮、億輝工程有限公司負責人吳孟恩、
    所羅門股份有限公司員工林寶村等，於警偵及本院審理證述
    在卷(106年度他字第3723號卷一第30至35、60至63頁、106
    年度他字第3723號卷二第3至7、25至26、33至34頁、108年
    度偵續字第25號卷第175至187、211至215、459至469頁、本
    院訴字卷一第272至313頁、本院訴字卷二第23至30頁)，且
    有經盜蓋益靖有限公司統一發票專用章印文1枚之理柏科技
    有限公司100 年4 月15報價單1紙、經盜蓋億輝工程有限公
    司發票專用章印文暨偽造吳孟恩簽名各1枚於其上之100 年5
     月3 日理柏科技有限公司報價單1紙、成本分析預估表、經
    濟部公司查詢資料暨公司變更登記表、理柏科技有限公司支
    出單據暨資料、所羅門股份有限公司107年1月26日(107)所
    法字第2號函、107年10月9日(107)所法字第18號函、108年1
    0月16日(108)所法字第10號函、聯測科技股份有限公司107
    年10月5日聯字第000-0000號函、巨漢工程股份有限公司107
    年11月1巨字第107110101號函、108年8月26日巨字第108082
    6002號函、110年1月25日巨字第1100125001號函、財政部北
    區國稅局板橋分局110年4月6日北區國稅板橋銷字第1101053
    587號函、財政部北區國稅局110年4月7日北區國稅中和銷審
    字第1101226609號函(106年度他字第3723號卷一第7、9至10
    、67至78、85至182頁、106年度他字第3723號卷二第30頁、
    107年度偵字第7444號卷第20、25、31頁、108年度偵續字第
    25號卷第243、249至443、479、491至493頁、本院訴字卷一
    第413頁、本院訴字卷二第85至90-5頁)等在卷可稽，足認被
    告自白與事實相符，可以採信；本案事證明確，被告犯行堪
    以認定，應予依法論科。
二、論罪
㈠、被告行為後，刑法第339條第1項、第2項業於103年6月18日經
    總統公布修正，並於同年6月20日生效施行。修正前刑法第3
    39條第1項、第2項規定：「意圖為自己或第三人不法之所有
    ，以詐術使人將本人或第三人之物交付者，處5年以下有期
    徒刑、拘役或科或併科1千元以下罰金。」「以前項方法得
    財產上不法之利益或使第三人得之者，亦同。」修正後刑法
    第339條第1項、第2項則規定：「意圖為自己或第三人不法
    之所有，以詐術使人將本人或第三人之物交付者，處5年以
    下有期徒刑、拘役或科或併科50萬元以下罰金。」「以前項
    方法得財產上不法之利益或使第三人得之者，亦同。」修正
    後刑法第339條第1項、第2項將法定刑自「5年以下有期徒刑
    、拘役或科或併科1千元以下罰金。」提高為「5年以下有期
    徒刑、拘役或科或併科50萬元以下罰金。」經比較新舊法律
    結果，修正後刑法第339條第1項、第2項並無較有利於被告
    之情形，依刑法第2條第1項前段之規定，即應適用被告行為
    時即103年6月18日修正前刑法第339條第1項、第2項規定。
㈡、按刑法第339 條第1 、2 項分別規定詐欺取財罪及詐欺得利
    罪，前者之行為客體係指財物，後者則指取得債權、免除債
    務、延期履行債務或提供勞務等財物以外之財產上不法利益
    。查本案被告行使偽造私文書、詐欺而使不知情之所羅門股
    份有限公司獲取理柏科技有限公司所施作、相當於價值178
    、230萬元(合計408萬元)之施工利益，已如前述，是核被告
    如事實欄一㈠㈡所為，均係犯刑法第216 條、第210 條之行使
    偽造私文書罪、同法第339 條第2項(修正前)之詐欺得利罪
    。起訴書犯罪事實欄認被告詐欺部分之所犯法條、犯罪所得
    ，係犯刑法第339 條第1 項之詐欺取財罪(修正前)、使不知
    情之所羅門股份有限公司僅獲有聯測科技股份有限公司給付
    之20萬7千元、晶元光電股份有限公司給付之222萬3480元款
    項(即合計243萬0480元)等節，容有誤會，惟此部分均經檢
    察官於本院審理予以更正，被告、辯護人、參與人代理人亦
    均表示無意見(本院訴字卷二第327頁），本院自應以之為審
    理對象併毋庸變更起訴法條，附此敘明。至被告在理柏科技
    有限公司100 年4 月15報價單上盜蓋益靖有限公司統一發票
    專用章印文1枚、100 年5 月3 日報價單上盜蓋億輝工程有
    限公司發票專用章印文暨偽造之吳孟恩簽名各1枚之行為，
    均係偽造私文書之部分行為，偽造私文書後復持以行使，偽
    造之低度行為為行使偽造私文書之高度行為所吸收，均不另
    論罪。
㈢、被告於事實欄一㈠㈡所述時地，均係各以一行為同時觸犯行使
    偽造私文書及詐欺得利罪，為想像競合犯，應依刑法第55條
    前段規定，各僅從一重之行使偽造私文書罪處斷。其二次行
    使偽造私文書犯行，犯意各別、行為互殊，應予分論併罰。
    　　　　
三、科刑
㈠、爰以行為人之責任為基礎，審酌被告為對告訴人理柏科技有
    限公司誇現業務績效，竟基於行使偽造私文書、意圖為所羅
    門股份有限公司不法利益之詐欺得利犯意為本案犯行，造成
    告訴人受損，並使不知情之所羅門股份有限公司獲得利益，
    犯罪後於偵查時原否認犯行，迄至本院審理坦承犯行，並與
    告訴人、所羅門股份有限公司達成調解，及被告所陳之智識
    程度、家庭經濟生活狀況(詳本院訴字卷二第370頁)暨被告
    所為本案犯行之犯罪動機、目的、手段、所為造成告訴人之
    損失、告訴人之意見等一切情狀，就被告本案各次犯行，分
    別量處如主文所示之刑，並均諭知如易科罰金之折算標準。
㈡、茲考量被告本件各次犯行實施存有相當間隔，所犯罪質同一
    、手法雷同，暨斟酌法律之外部性及內部性界限、刑罰經濟
    及恤刑之目的、刑罰邊際效應隨刑期而遞減及行為人所生痛
    苦隨刑期而遞增、行為人復歸社會之可能性、行為人之人格
    、各罪間之關係（侵害法益、罪質異同、時空密接及獨立程
    度）等情狀（刑事案件量刑及定執行刑參考要點第22至24點
    參照），就被告所犯各罪所處之刑，定其應執行刑如主文所
    示，併再諭知如易科罰金之折算標準。　
四、沒收之說明：
㈠、按被告行為後，刑法關於沒收之規定，業於104 年12月30日 
    修正公布，並自105年7月1日起施行，依同時修正之刑法第2
     條第2 項規定：沒收適用裁判時之法律，是關於沒收之法
    律 適用，尚無新舊法比較之問題，而應逕適用現行刑法沒
    收之 相關規定。次按刑法第219 條規定，偽造之印章、印
    文或署 押，不問屬於犯人與否，沒收之。係採義務沒收主
    義，凡偽造之印章、印文或署押，不論是否屬於犯人所有，
    苟不能證 明已滅失，均應依法宣告沒收。查：
  ①被告偽造之⑴其上有不詳時地所盜蓋之益靖有限公司統一發票
    專用章印文1枚之理柏科技有限公司100 年4 月15日向益靖
    有限公司報價獲准之報價單1紙⑵其上有不詳時地所盜蓋之億
    輝工程有限公司發票專用章印文暨偽造之吳孟恩簽名各1枚
    之理柏科技有限公司100 年5 月3 日向億輝工程有限公司報
    價獲准之報價單1紙，均已因被告持向理柏科技有限公司行
    使，而非被告所有，復非屬違禁物，爰不予宣告沒收。惟其
    上前揭偽造之「吳孟恩」簽名1 枚，為偽造之署押，應依刑
    法第219條規定諭知沒收。
  ②另按盜用他人真印章所蓋之印文，並非偽造印章之印文，不
    在刑法第219條所定必須沒收之列，此有最高法院48年度台
    上字第113號、第1533號、51年度台上字第1054號判例可資
    參照，茲本件被告前揭所填具之理柏科技有限公司100 年4 
    月15日、同年5月3日報價單上蓋用之「益靖有限公司統一發
    票專用章」、「億輝工程有限公司發票專用章」印文各1枚
    ，均係屬盜用，而非偽造，自不予宣告沒收。
㈡、參與沒收部分
  ①基於任何人均不得保有犯罪所得之法律原則，現行刑法第38
    條之1規定：「（第1項）犯罪所得，屬於犯罪行為人者，沒
    收之。但有特別規定者，依其規定。（第2項）犯罪行為人
    以外之自然人、法人或非法人團體，因下列情形之一取得犯
    罪所得者，亦同：（一）明知他人違法行為而取得。（二）
    因他人違法行為而無償或以顯不相當之對價取得。（三）犯
    罪行為人為他人實行違法行為，他人因而取得。」是被告以
    外之自然人，因被告違法行為而無償取得犯罪所得，應予沒
    收。又「（第1項）前條犯罪所得及追徵之範圍與價額，認
    定顯有困難時，得以估算認定之。第三十八條之追徵，亦同
    。（第2項）宣告前二條之沒收或追徵，有過苛之虞、欠缺
    刑法上之重要性、犯罪所得價值低微，或為維持受宣告人生
    活條件之必要者，得不宣告或酌減之」，刑法第38條之2亦
    有明定。再刑法第38條之1第5項明定：犯罪所得已實際合法
    發還被害人者，不予宣告沒收或追徵。所謂實際合法發還，
    是指因犯罪而生民事或公法請求權已經被實現、履行之情形
    而言，不以發還扣押物予原權利人為限（最高法院109年度
    台上字第531號判決意旨參照）。又財產可能被沒收之第三
    人得於本案最後事實審言詞辯論終結前，向該管法院聲請參
    與沒收程序；第三人未為聲請，法院認有必要時，應依職權
    裁定命該第三人參與沒收程序；參與人財產經認定不應沒收
    者，應諭知不予沒收之判決，刑事訴訟法第455條之12第1項
    、第3項、第455條之26第1項亦分別規定甚明。
　②查本院前以被告本案被訴行使偽造私文書等罪若成立犯 行，
    則所羅門股份有限公司獲得之利益，可能係因被告犯罪行為
    而取得，有依前引刑法第38條之1 規定諭知沒收追徵之可能
    ，為保障財產可能被沒收之所有人程序主體地位，使所羅門
    股份有限公司有參與本案沒收程序之權利與尋求救濟之機會
    ，乃依職權於109年12月1日裁定命其參與本案沒收程序在案
    ；茲本案被告行使偽造私文書、詐欺得利犯行，使不知情之
    第三人即參與人所羅門股份有限公司獲取理柏科技有限公司
    所施作、相當於價值178萬元、230萬元，合計408萬元之施
    工利益，事證如前，原應依修正後刑法第38條之1第2項第2
    款、第3項規定諭知追徵其價額(因施工利益並非具體財物，
    客觀上不能執行沒收，應逕為諭知追徵其價額)，然參與人
    所羅門股份有限公司業與告訴人、被告達成調解，並將該等
    款項實質返還告訴人，有調解筆錄、本院公務電話紀錄(本
    院訴字卷二第317、318、383、385 頁)可稽，則本案犯罪所
    得已全數實際合法發還於告訴人，揆諸前揭說明，自有刑法
    第38條之1第5項規定之適用，即不應對參與人之財產宣告沒
    收追徵，是爰對於參與人諭知不予沒收追徵之判決。
據上論結，應依刑事訴訟法第299條第1項前段、第455 條之26第
1 項後段(依刑事判決精簡原則，僅記載程序法條)，判決如主文
。
本案經檢察官吳爾文提起公訴，由檢察官薛雯文、郭騰月到庭執
行職務。
中　　華　　民　　國　　111 　年　　2 　　月　　25　　日
                  刑事第一庭  審判長法　官  陳明偉
                                    法　官  吳佩真
                                    法　官  鍾  晴
以上正本證明與原本無異。
如不服本判決應於送達後20日內向本院提出上訴書狀，並應敘述
具體理由。其未敘述上訴理由者，應於上訴期間屆滿後20日內向
本院補提理由書( 均須按他造當事人之人數附繕本) 「切勿逕送
上級法院」。
因疫情而遲誤不變期間，得向法院聲請回復原狀。
                                    書記官  林子千
中　　華　　民　　國　　111 　年　　2 　　月　　25　　日
附錄本案論罪科刑法條全文：
修正前刑法第339條第1項、第2項
意圖為自己或第三人不法之所有，以詐術使人將本人或第三人之
物交付者，處五年以下有期徒刑、拘役或科或併科一千元以下罰
金。
以前項方法得財產上不法之利益或使第三人得之者，亦同。
刑法第210條
偽造、變造私文書，足以生損害於公眾或他人者，處五年以下有
期徒刑。
刑法第216條
行使第二百一十條至第二百一十五條之文書者，依偽造、變造文
書或登載不實事項或使登載不實事項之規定處斷。